臺灣澎湖地方法院刑事判決
111年度軍訴字第1號
公  訴  人  臺灣澎湖地方檢察署檢察官  
被      告  侯建凱
指定辯護人  本院公設辯護人張寅煥  
上列被告因違反陸海空軍刑法案件，經檢察官提起公訴（111年
度軍偵字第1號），被告於本院準備程序中就被訴事實為有罪之
陳述，經本院告以簡式審判程序之旨，並聽取公訴人、被告及辯
護人之意見後，經本院合議庭裁定由受命法官獨任行簡式審判程
序，判決如下：
    主  文
侯建凱公務員假借職務上之機會，故意犯行使偽造公文書罪，處
有期徒刑柒月。緩刑貳年。
    事  實
一、侯建凱為現役軍人，自民國98年11月18日起服志願役，於11
    0年8月間擔任陸軍澎湖防衛指揮部○○班○○○○○，負責該單位
    軍械業務、軍械(品)料件申請及製作、繳交「無廢品繳回主
    官保證書」、「軍品調查報告表」等業務，因110年8月31日
    為澎湖防衛指揮部○○營○○○要求其繳交 「無廢品繳回主官保
    證書」、「軍品調查報告表」之最後期限，侯建凱為避免逾
    期繳交，遂繕造「無廢品繳回主官保證書」、「軍品調查報
    告表」後，於110年8月30日上午在澎湖縣馬公市○○營區輔導
    長陳○○之辦公室，趁陳○○不在，未經上尉輔導長陳○○同意，
    拿取其置於辦公桌上之職官章，並於「軍品調查報告表」用
    印，再至少校主任李○○辦公室，趁李○○不在，未經李○○同意
    ，拿取其置於辦公桌上之職官章，於「無廢品繳回主官保證
    書」、「軍品調查報告表」用印，並於「軍品調查報告表」
    批示「可」，隨即繳交至澎湖防衛指揮部○○營○○○，足生損
    害於陳○○、李○○及澎湖防衛指揮部對上開資料管理之正確性
    。俟陳○○於110年9月2日向其詢問○○營○○○催繳「軍品調查報
    告表」辦理情形，始悉上情。
二、案經澎湖憲兵隊移送臺灣澎湖地方檢察署檢察官偵查起訴。
    理  由
壹、程序部分
  ㈠按現役軍人戰時犯陸海空軍刑法或其特別法之罪，依本法追
    訴、處罰；現役軍人非戰時犯下列之罪者，依刑事訴訟法追
    訴、處罰： 一、陸海空軍刑法第44條至第46條及第76條第1
    項。二、前款以外陸海空軍刑法或其特別法之罪。非現役軍
    人不受軍事審判，軍事審判法第1條定有明文。故值此國家
    非戰爭時期，無論現役軍人或非現役軍人犯罪，均由普通法
    院依刑事訴訟法進行追訴、處罰，並無再適用軍事審判法之
    餘地（最高法院103年度台上字第2070號刑事判決參照）。
    查被告侯建凱自98年11月18日入伍，案發時為現役軍人，有
    陸軍澎湖防衛指揮部刑事陳述意見狀、被告個人戶役政資料
    、兵籍基本資料附卷可查（見憲兵卷第91至92頁，偵卷第21
    頁，本院卷第37頁）。是被告於本案行為時及發覺時均具現
    役軍人身分，本案被告被訴刑法第216條、第211條之行使偽
    造公文書罪，既屬陸海空軍刑法第76條第1項第4款規定所列
    之罪，依軍事審判法第1條第2項第1款規定，本院即有審判
    權。
  ㈡本案被告侯建凱所犯為死刑、無期徒刑、最輕本刑為3年以上
    有期徒刑以外之罪，亦非屬高等法院管轄之第一審案件，其
    於準備程序進行中，先就被訴事實為有罪之陳述，經法官告
    知簡式審判程序之旨，並聽取公訴檢察官、被告及辯護人之
    意見後，依刑事訴訟法第273條之1第1項、第273條之2等規
    定，裁定進行簡式審判程序，且不受同法第159條第1 項、
    第161條之2、第161條之3、第163條之1及第164條至第170條
    所規定證據能力認定及調查方式之限制，合先敘明。
貳、實體部分　　
一、上開犯罪事實，業經被告於憲兵隊、陸軍澎湖防衛指揮部詢
    問、偵查、本院準備程序及審理時均坦承不諱（見憲兵卷第
    25至31、85至89頁，偵卷第35至39頁、本院卷第42、59至64
    頁），核與證人陳○○、李○○於憲兵隊及陸軍澎湖防衛指揮部
    詢問時之證述相符（見憲兵卷第5至8、15至18、75至84頁）
    ，復有無廢品繳回主官保證書、軍品調查報告表、陸軍澎湖
    防衛指揮部110年11月16日陸澎防法字第0000000000號函暨
    所附法紀調查報告、陸軍澎湖防衛指揮部刑事陳述意見狀、
    檢討報告書各1份在卷可稽（見憲兵卷第49至65、91至98頁
    ），足認被告之自白與事實相符，堪予採信。本件事證明確
    ，被告前開犯行，已堪認定，應依法論科。
二、論罪科刑：
　㈠按簽呈為幕僚處理公務時運用文字表達意見之文件，作用在
    使主官瞭解案情，作為裁決之依據，簽呈擬妥後，應按其性
    質，遞送主管人員核決。批簽時除另有指示者外，一律用「
    如擬」、「閱」或「可」，且核稿長官對簽稿有刪改、添註
    及發回重辦之權。故簽呈雖係承辦人員於處理時有權製作之
    公文書，惟簽呈層轉及核決，均非承辦人員所得為之，倘承
    辦人員假冒簽呈之審稿、核判權責長官名義，虛偽審查、批
    核，其審稿、批核內容已屬於虛構，就整體而言，足使他人
    誤信該簽呈業經權責長官審查、核判，足以生損害於權責長
    官對於公文審稿、核判權及該管機關單位對於公文管理之正
    確性，自應成立偽造公文書罪。
  ㈡復按被告為現役軍人，自屬依法令服務於國家所屬機關，而
    具有法定職務權限之公務員，其假借職務上之機會，以故意
    犯行使偽造公文書罪，應依刑法第134條前段規定，加重其
    刑（最高法院95年度台上字第5739號、94年度台上字第6828
    號判決意旨參照）。是核被告所為，係犯陸海空軍刑法第76
    條第1項第4款、刑法第134條前段、第216條、第211條之公
    務員假借職務上之機會，故意行使偽造公文書罪。起訴書論
    罪法條雖漏載刑法第134條前段，然此部分業已於犯罪事實
    敘及，並與起訴部分有裁判上一罪之關係，為起訴效力所及
    ，且經法院當庭告知上開罪名（見本院卷第41、59頁），無
    礙被告防禦權之行使，爰依刑事訴訟法第300條之規定，予
    以變更起訴法條。又被告盜用陳○○、李○○之職官章，屬偽造
    公文書之階段行為，而偽造公文書之低度行為復為行使之高
    度行為所吸收，均不另論罪。
　㈢再按犯罪之情狀顯可憫恕，認科以最低度刑仍嫌過重者，得
    酌量減輕其刑，刑法第59條定有明文。又刑事審判旨在實現
    刑罰權之分配的正義，故法院對有罪被告之科刑，應符合罪
    刑相當之原則，使輕重得宜，罰當其罪，以契合社會之法律
    感情，此所以刑法第57條明定科刑時應審酌一切情狀，尤應
    注意該條所列10款事項以為科刑輕重之標準，並於同法第59
    條賦予法院以裁量權，如認犯罪之情狀可憫恕者，得酌量減
    輕其刑，俾使法院就個案之量刑，能斟酌至當。且考刑法第
    59條立法理由：科刑時原即應依第57條規定審酌一切情狀，
    尤應注意該條各款所列事項，以為量刑標準，本條所謂「犯
    罪之情狀可憫恕」，自係指裁判者審酌第57條各款所列事項
    以及其他一切與犯罪有關之情狀之結果，認其犯罪足堪憫恕
    者而言，即必於審酌一切之犯罪情狀，在客觀上顯然足以引
    起一般同情，認為縱予宣告法定最低刑度猶嫌過重者，始有
    其適用（參照最高法院38年台上字第16號、45年台上字第11
    65號及51年台上字第899號判例意旨）。是法院審酌刑法第5
    9條酌減事由時，仍應依刑法第57條科刑事由通盤考量，若
    認犯罪情狀確可憫恕，認科以最低度刑仍嫌過重者，即得酌
    量減輕其刑，二者並非截然可分，不得合併審究。查被告所
    犯之公務員假借職務上之機會，故意犯行使偽造公文書罪，
    最輕法定本刑為有期徒刑1年1月，而被告行為後於本院審理
    時就本案犯罪事實坦承無訛，堪認被告已萌生悔改之心，且
    被告之犯罪動機係因經上級催繳資料，為避免服務單位遭提
    報，情急之下，未取得陳○○、李○○之授權，即擅自拿取其等
    之職官章以用印，然被告所偽造之「無廢品繳回主官保證書
    」、「軍品調查報告表」，並無證據證明有其他不實之處，
    被告所為造成之法益侵害尚非甚為嚴重，倘逕處以1年1月以
    上之重刑，實屬情輕法重，爰依刑法第59條規定，減輕其刑
    。　
  ㈣爰審酌被告為現役軍人，並為具有法定職務權限之公務員，
    因未能掌握簽辦公文之時效，為圖方便，而行使偽造公文書
    ，足生損害於被害人陳○○、李○○及軍中資料審查及軍品管理
    之正確性，所為實不可取，惟念被告始終坦承犯行，犯後態
    度良好，行為動機堪認單純，情節亦相對輕微，暨其審理中
    自述大學畢業、現就讀碩士班之智識程度、為現役軍人、未
    婚、無子女、無須扶養他人之家庭經濟狀況（見本院卷第62
    頁）等一切情狀，量處如主文所示之刑。
三、被告未曾因故意犯罪受有期徒刑以上刑之宣告，臺灣高等法
    院被告全國前案紀錄表在卷可憑，因思慮不周，觸犯本罪，
    事後已坦承犯行，非無悔意，經此偵、審程序之教訓，當能
    知所警惕，信無再犯之虞，參以公訴檢察官亦請求給予被告
    緩刑之機會（見本院卷第63頁），本院認其所受刑之宣告以
    暫不執行為適當，爰併予宣告緩刑2年，以啟自新。
四、沒收部分：
　　被告所偽造之「無廢品繳回主官保證書」、「軍品調查報告
    表」，業經其繳交澎湖防衛指揮部○○營○○○，屬該單位所有
    ，而非被告所有，自不予宣告沒收。至於被告於上開公文書
    所盜蓋陳○○、李○○之職官章印文，因屬盜用，而非偽造之印
    文，亦毋庸依刑法第219條規定宣告沒收，附此敘明。
據上論斷，應依軍事審判法第1條第2項第1款，刑事訴訟法第273
條之1第1項、第299條第1項前段、第300條，陸海空軍刑法第76
條第1項第4款，刑法第11條、第216條、第211條、第134條前段
、第59條、第74條第1項第1款，判決如主文。
本案經檢察官吳巡龍提起公訴及到庭執行職務。
中　　華　　民　　國　　111 　年　　5 　　月　　27　　日
　　　　　　　　　刑事庭  法　官　王偉為
以上正本證明與原本無異。
如不服本判決應於收受判決後20日內向本院提出上訴書狀，並應
敘述具體理由；其未敘述上訴理由者，應於上訴期間屆滿後20日
內向本院補提理由書(均須按他造當事人之人數附繕本)「切勿逕
送上級法院」。
因疫情而遲誤不變期間，得向法院聲請回復原狀。
中　　華　　民　　國　　111 　年　　5 　　月　　27　　日
　　　　　　　　　　　　　書記官　莊心羽
附錄本案論罪科刑法條：
陸海空軍刑法第76條第1項第4款：
現役軍人犯刑法下列之罪者，除本法另有規定外，依各該規定處
罰：
四、偽造文書印文罪章關於公文書、公印文之罪。
　　
中華民國刑法第134條：
公務員假借職務上之權力、機會或方法，以故意犯本章以外各罪
者，加重其刑至二分之一。但因公務員之身分已特別規定其刑者
，不在此限。

中華民國刑法第211條：
偽造、變造公文書，足以生損害於公眾或他人者，處1年以上7年
以下有期徒刑。

中華民國刑法第216條：
行使第210條至第215條之文書者，依偽造、變造文書或登載不實
事項或使登載不實事項之規定處斷。